臺灣臺南地方法院民事判決
109年度訴字第440號
原      告  羅長瑞  


訴訟代理人  劉鴻傑律師
參  加  人  中國信託商業銀行股份有限公司
                      設臺北市○○區○○○路000○000○0&ZZZZ; &ZZZZ; &ZZZZ; &ZZZZ; &ZZZZ; &ZZZZ; &ZZZZ; &ZZZZ; &ZZZZ; &ZZZZ; &ZZZZ; &ZZZZ; 00○000○000號
法定代理人  利明献  


訴訟代理人  高義欽    設臺北市○○區○○○路000○000○0&ZZZZ; &
ZZZZ; &ZZZZ; &ZZZZ; &ZZZZ; &ZZZZ; &ZZZZ; &ZZZZ; &ZZZZ; &
ZZZZ; &ZZZZ; &ZZZZ; 00○000○000號
被      告  賴國榕  


            賴柏羽  
上  一  人
訴訟代理人  曾錦源律師
上列當事人間請求塗銷所有權移轉登記等事件，經本院於民國10
9年11月26日言詞辯論終結，判決如下：
    主  文
原告之訴駁回。
訴訟費用新臺幣16,376元由原告負擔。
參加費用新臺幣1,000元由參加人負擔。
   事實及理由
壹、程序部分： 
一、按確認法律關係之訴，非原告有即受確認判決之法律上利益
    者，不得提起之；確認法律關係基礎事實存否之訴，亦同，
    民事訴訟法第247條第1項定有明文。所謂即受確認判決之法
    律上利益，係指因法律關係之存否不明確，致原告在私法上
    之地位有受侵害之危險，此項危險得以對於被告之確認判決
    除去之而言（最高法院109年度台上字第1779號判決意旨參
    照）。本件原告主張其為被告賴國榕之債權人，如附表一所
    示之土地及建物(下稱系爭不動產)原為被告賴國榕所有，然
    被告賴國榕為避免遭原告追償，竟與其子即被告賴柏羽通謀
    訂立買賣契約，將系爭不動產以買賣為原因移轉登記予被告
    賴柏羽，被告間所為買賣之債權行為及所有權移轉之物權行
    為均屬通謀虛偽而無效，被告已侵害原告之債權等情，但為
    被告賴柏羽所否認，則被告間所為系爭不動產之債權及物權
    行為是否有效，陷於不明確之危險，致原告能否對系爭不動
    產追償，在法律上之地位不明，而有受侵害之危險，該法律
    上地位之不安及危險，原告得以確認被告間債權及物權行為
    無效之判決排除之，揆諸前揭說明，原告先位訴請確認被告
    間就系爭不動產之債權行為及物權行為均無效，即有受確認
    判決之法律上利益。
二、次按就兩造之訴訟有法律上利害關係之第三人，為輔助一造
    起見，於該訴訟繫屬中，得為參加，民事訴訟法第58條第1
    項定有明文。所謂有法律上利害關係之第三人，係指第三人
    在私法或公法上之法律關係或權利義務，將因其為訴訟參加
    所輔助之當事人受敗訴判決有致其直接或間接影響之不利益
    ，倘該當事人獲勝訴判決，即可免受不利益之情形而言，且
    不問其敗訴判決之內容為主文之諭示或理由之判斷，祇須其
    有致該第三人受不利益之影響者，均應認其有參加訴訟之利
    益而涵攝在內，以避免裁判歧異及紛爭擴大或顯在化（最高
    法院97年度台抗字第414號民事裁定意旨參照）。本件原告
    起訴主張被告賴國榕向其購買五支手錶，惟積欠買賣價金新
    臺幣(下同)235萬元未給付，基於債權人之地位，先位之訴
    主張被告間所為買賣之債權行為及所有權移轉之物權行為均
    屬通謀虛偽而無效，依民法第242條規定代位請求被告賴柏
    羽將系爭不動產之所有權移轉登記予以塗銷；備位之訴主張
    被告間就系爭不動產所為債權行為及所有權移轉之物權行為
    係無償行為或有償行為，依民法第244條第1項、第2項、第4
    項之規定，請求被告賴柏羽撤銷被告間就系爭不動產債權行
    為及所有權移轉之物權行為，並塗銷系爭不動產之所有權移
    轉登記。參加人中國信託商業銀行股份有限公司(下稱中國
    信託銀行)主張其亦為被告賴國榕之債權人，並提出賴國榕
    之信用卡申請書影本、客戶消費明細表、信用貸款申請書影
    本及放款帳戶還款交易明細表為憑（見本院卷㈡第23-71頁）
    ，可見原告之請求有無理由，對於同為被告賴國榕之債權人
    之中國信託銀行顯有法律上之利害關係，中國信託銀行為輔
    助原告，於民國109年9月30日具狀聲明參加本件訴訟（見本
    院卷㈡第19頁），核與前開規定相符，應予准許。
三、被告賴國榕經合法通知，未於言詞辯論期日到場，核無民事
    訴訟法第386條所列各款情形，爰依原告之聲請，由其一造
    辯論而為判決。
貳、實體事項：
一、原告起訴主張：
  ㈠原告與被告賴國榕從事二手手錶買賣二十餘年，被告賴國榕
    於108年12月20日向其購買5支手錶，並簽發如附表二所示之
    票據交予原告作為價金支付，原告已於108年12月24日交付
    手錶予被告賴國榕收受。嗣原告屆期提示如附表二所示之票
    據，均未獲付款，被告賴國榕為逃避原告追償，竟於108年1
    2月18日與其子即被告賴柏羽虛偽訂立不動產買賣合約書，
    且於108年12月28日以買賣為原因，辦理系爭不動產所有權
    移轉登記至被告賴柏羽名下，然被告間未有買賣之意思表示
    合致，依民法第87條第1項規定，被告間之買賣債權行為及
    所有權移轉登記之物權行為均屬無效。倘法院認被告間就系
    爭不動產所為之買賣及所有權移轉登記非屬通謀虛偽意思表
    示，但被告間係父子關係，兩造間恐未實際交付買賣價金，
    應係隱藏無償贈與之法律行為，有害於原告之債權，致原告
    之債權無從受償。縱被告賴柏羽確係有償取得系爭不動產所
    有權，惟被告賴柏羽與被告賴國榕同財共居，對被告賴國榕
    債務情形原則上應知之甚詳，被告賴柏羽明知被告賴國榕為
    脫避清償責任，而與被告賴國榕為有償交易，亦害及原告之
    債權。爰先位依民法第242條、第113條、第767條第1項中段
    之規定，請求確認被告間就系爭不動產所為買賣之債權行為
    及所有權移轉登記之物權行為均無效，並代位被告賴國榕請
    求被告賴柏羽塗銷系爭不動產所有權移轉登記；備位依民法
    第244條第1項、第2項、第4項之規定，擇一有理由請求撤銷
    被告間就系爭不動產之買賣行為及所有權移轉登記行為，並
    依同條第4項規定請求被告賴柏羽塗銷系爭不動產所有權移
    轉登記，回復登記為被告賴國榕所有。
  ㈡並聲明：
  ⒈先位聲明：
　  ①確認被告賴國榕與被告賴柏羽間就系爭不動產於108年12月
      18日之買賣關係，及於108年12月27日之移轉關係均無效
      。
　　②被告賴柏羽應就系爭不動產之移轉登記予以塗銷，並回復
      登記為被告賴國榕所有。
  ⒉備位聲明：
　  ①確認被告賴國榕與被告賴柏羽間就系爭不動產於108年12月
      18日之買賣關係，及於108年12月27日之移轉關係所為之
      所有權移轉行為，均應予撤銷。
　  ②被告賴柏羽應將系爭不動產於108年12月27日經臺南市鹽水
      地政事務所以買賣為登記原因所為之所有權移轉登記塗銷
      ，並回復登記所有權為被告賴國榕所有。
二、被告方面：
  ㈠被告賴柏羽抗辯：被告賴國榕是我父親，我與父母及弟弟同
    住在系爭不動產數十年，但賴國榕很少回家，我不知道賴國
    榕在外債務狀況。賴國榕於108年12月初說他想跟我母親離
    婚，要把系爭不動產賣給我，我以300萬元向賴國榕購買系
    爭不動產，向我的老闆借得購屋頭期款30萬元，與賴國榕一
    起去代書處簽訂不動產買賣契約後，我在車上交付30萬元現
    金給賴國榕，之後再以系爭不動產向臺南市白河區農會辦理
    房屋貸款，償還賴國榕先前抵押貸款218萬元，尚有52萬元
    買賣價金未交付給賴國榕，原約定要按月給付2萬元，但賴
    國榕已不知去向等語。
  ㈡被告賴國榕未於言詞辯論期日到場，亦未提出書狀作何聲明
    或陳述。　　 
三、參加人中國信託銀行為輔助原告參加訴訟陳述：與原告主張
    相同，另聲請向新光銀行函詢系爭不動產辦理貸款時之市價
    ，如市價高於貸款餘額，但被告賴柏羽未支付扣除貸款餘額
    後之買賣價金予被告賴國榕，恐有附負擔贈與問題等語。
四、兩造經本院依民事訴訟法第271條之1準用第270條之1第1項
    第3款規定曉諭闡明後，整理並協議簡化不爭執事項如下：
    (見本院卷㈠第386-389頁)
　㈠原告於109年1月3日持附表二編號1、2所示之本票向本院聲請
    本票准予強制執行裁定，經本院於109年2月7日以109年度司
    票字第57號裁定准許，並於同年3月30日確定在案後，原告
    持該本票確定裁定就被告賴國榕對告賴柏羽之金錢債權聲請
    強制執行，由本院民事執行處以109年度司執字第46169號給
    付票款強制執行事件受理，已於109年5月29日核發扣押命令
    。原告另於109年1月2日持如附表二編號3、4所示之支票向
    銀行提示付款，因存款不足而遭退票，於109年2月4日對被
    告賴國榕提起給付票款訴訟，經本院柳營簡易庭以109年度
    營簡字第80號簡易判決判命被告賴國榕應給付原告100萬元
    及自109年3月24日起至清償日止，按週年利率百分之6計算
    之利息確定在案。
　㈡系爭不動產原為被告賴國榕所有，被告賴國榕與被告賴柏羽
    於108年12月18日簽訂不動產買賣合約書，約定由被告賴柏
    羽以300萬元向被告賴國榕購買系爭不動產，契約書上載明
    被告賴國榕於簽約時交付被告賴國榕30萬元。被告賴國榕於
    同年月27日將系爭不動產以買賣為原因辦理所有權移轉登記
    至被告賴柏羽名下。
　㈢被告賴國榕為被告賴柏羽之父，被告2人自88年5月17日起即
    設籍系爭不動產，被告賴國榕已於109年9月7日戶籍被遷移
    至新營戶政事務所。
五、本院之判斷： 
　㈠先位之訴部分： 
　⒈按表意人與相對人通謀而為虛偽意思表示者，其意思表示無
    效，民法第87條第1項前段定有明文。第三人主張表意人與
    相對人通謀而為虛偽意思表示者，因通謀虛偽意思表示為權
    利障礙要件，且屬變態之事實，為免第三人無端或任意挑戰
    當事人間已存在之法律關係，應由第三人提出足以使法院形
    成確信之證據，始足以獲得勝訴之判決(最高法院105年度台
    上字第1127號判決意旨參照)。又所謂通謀為虛偽意思表示
    ，乃指表意人與相對人互相故意為非真意之表示而言，故相
    對人不僅須知表意人非真意，並須就表意人非真意之表示相
    與為非真意之合意，始為相當，若僅一方無欲為其意思表示
    所拘束之意，而表示與真意不符之意思者，尚不能指為通謀
    而為虛偽意思表示(最高法院109年度台上字第230號判決意
    旨參照)。在贈與或買賣契約，不能僅因契約當事人間有特
    殊親誼關係或價金之交付不實，即謂該贈與或買賣係通謀虛
    偽成立。原告主張被告賴國榕積欠其5支手錶買賣價金未給
    付，為脫免債務，竟與其子即被告賴柏羽通謀虛偽買賣系爭
    不動產，並於108年12月27日將系爭不動產以買賣為原因移
    轉所有權登記予被告賴柏羽，被告間就系爭不動產之買賣行
    為及所有權移轉行為應屬無效云云，為被告賴柏羽所否認，
    依上開說明，應由原告就被告間關於系爭不動產所為之買賣
    行為及所有權移轉行為，係出於相互明知對方非真意且相與
    為非真意之合意一節，負舉證之責。
　⒉系爭不動產原為被告賴國榕所有，被告2人於108年12月18日
    簽訂不動產買賣合約書，約定由被告賴柏羽以300萬元向被
    告賴國榕購買系爭不動產之事實，為兩造所不爭執(見不爭
    執事項㈡)，而被告賴國榕係於同年月20日向原告購買5支手
    錶，並交付如附表二所示之本票及支票予原告以支付買賣價
    金等情，為原告所自承在卷(見本院卷㈠第385頁)，則在被告
    2人於108年12月18日簽訂不動產買賣合約書之時，原告與被
    告賴國榕間之手錶買賣契約尚未成立，原告主張被告賴國榕
    出賣系爭不動產予被告賴柏羽之目的，係為避免原告之追償
    ，原告據此主張被告間係通謀虛偽買賣系爭不動產云云，已
    有疑義。
　⒊被告2人自88年5月17日起即設籍系爭不動產，被告賴國榕於1
    08年12月20日與被告賴柏羽之母離婚後，其戶籍已於109年9
    月7日被遷移至新營戶政事務所之事實，為兩造所不爭執(見
    不爭執事項㈢)，並有被告賴國榕個人戶籍資料查詢結果在卷
    可參(見本院卷㈠第379頁)，核與被告賴柏羽抗辯：我與我父
    母、弟弟同住在系爭不動產約有10幾年左右，我父親賴國榕
    於108年12月間說要跟我母親離婚，要把系爭不動產賣給我
    ，我們簽完不動產買賣契約1週後，就找不到他了，我目前
    還與家人住在系爭不動產等語(見本院卷㈠第173、178頁)，
    大致相符，雖被告賴國榕為被告賴柏羽之父，惟被告賴國榕
    與被告賴柏羽之母離婚後，欲處分系爭不動產，則被告賴柏
    羽確有供自己及家人居住，而向被告賴國榕買受系爭不動產
    之目的及動機。
　⒋據被告賴柏羽之雇主即證人安釗鑑即到庭具結證稱：賴柏羽
    在我經營的安舜工程行擔任司機，平均每個月收入4、5 萬
    元，108年12月時，他說他房子有一些事情要處理，要跟我
    借款30萬元，我沒有細問詳細情形，但因為他有正常上下班
    ，我就答應借他，跟他說每個月還款1萬元就可以，不用利
    息。我公司的借款文書都是會計小姐在處理，我叫會計小姐
    跟被告賴柏羽處理，我全權交給會計小姐處理等語(見本院
    卷㈠第291-293頁)，核與被告賴柏羽提出之借款契約書、付
    款簽收單、同額本票相符(見本院卷㈠第187-190頁)，本院審
    酌被告賴柏羽受雇於證人安釗鑑，員工向公司小額借款，公
    司以現金方式給付借支款項，合於情理，應認證人安釗鑑前
    開證述為可採，是被告賴柏羽抗辯其為支付被告賴國榕簽約
    款，其向雇主安釗鑑借款30萬元，並約定分30期清償，每期
    1萬元，於每月5號或10號之間以現金1萬元清償雇主安釗鑑
    等語，應為真實可信。
  ⒌被告賴國榕與被告賴柏羽於108年12月18日簽訂不動產買賣合
    約書，約定由被告賴柏羽以300萬元向被告賴國榕購買系爭
    不動產，契約書上載明被告賴國榕於簽約時交付被告賴國榕
    30萬元，嗣被告賴國榕於同年月27日以買賣為原因，將系爭
    不動產所有權移轉登記至被告賴柏羽名下之事實，為兩造所
    不爭執（見不爭執事項㈡)，並有被告提出之不動產買賣契約
    書在卷可稽(見本院卷㈠第181頁)，應認被告間已具備買賣移
    轉之形式，且據證人即辦理系爭不動產買賣及所有權移轉登
    記之地政士王尊立到庭具結證稱：我因為幫賴國榕向農會辦
    理貸款而與他相識，賴國榕父子於108年12月18日一起來我
    的事務所，委託我辦理不動產買賣，我幫他們訂立公契和私
    契，他們已經事先談好買賣價金300萬元，頭期款30萬元，
    餘款270萬元由賴柏羽負責另外貸款償還先前農會貸款，後
    來貸款出來償還農會貸款後，還有50幾萬元差額，我有問賴
    柏羽要怎麼辦，他說他找不到賴國榕，那個部分就還沒有給
    付。我有聽賴國榕說他要跟他太太離婚，因他太太與兒子都
    住在系爭不動產，所以要將系爭不動產賣給兒子等語(見本
    院卷㈠第294-296頁)；併參酌臺南市白河區農會函覆本院：
    賴國榕就系爭不動產之抵押貸款餘額於108年12月為2,224,1
    00元，賴柏羽以系爭不動產為擔保品於109年2月11日貸款24
    0萬元清償賴國榕之貸款餘額等語，此有臺南市白河區農會1
    09年10月29日白農信字第1090002087號函附被告2人放款歷
    史交易明細查詢在卷可按(見本院卷㈡第119-128頁)，由上可
    知，被告賴柏羽取得系爭不動產後，另行以自己名義貸款，
    並將貸得款項用以償還被告賴國榕先前貸款餘額，且自行負
    擔貸款利息，被告賴國榕則藉由出賣系爭不動產予被告賴柏
    羽，免除其就系爭不動產之貸款債務，據此實難認定被告間
    並無買賣系爭不動產之真意及合意，原告主張被告間通謀虛
    偽訂立買賣契約及辦理所有權移轉登記，為不可採。
　⒍原告主張被告賴柏羽未依不動產買賣合約書所載交付頭期款3
    0萬元予被告賴國榕，足見被告為通謀虛偽之假買賣云云，
    惟證人王尊立已到庭具結證稱：當天在我的事務所簽完公私
    契，賴柏羽說他的錢放在車上，我送他們父子出去，順便看
    賴柏羽交錢給賴國榕。我沒有看到他們點錢，但他們有把錢
    抽出來讓我看到，我有看到賴柏羽將錢交給賴國榕，依我的
    經驗，大約是30萬元等語明確(見本院卷㈠第296-297頁)。本
    院審酌證人王尊立係專業地政士，從事地政士工作30幾年(
    見本院卷㈠第294頁)，其依自身親見親聞及從事地政士多年
    之經驗為前揭證述，且已結證願負偽證刑責(見本院卷㈠第30
    9頁)，應無故為偏袒任何一方之虞，是其所為證詞，足認定
    被告賴柏羽確有依不動產買賣契約書之記載於簽約時交付被
    告賴國榕30萬元之事實。
　⒎原告另主張被告2人間約定系爭不動產買賣價金300萬元，顯 
    不合市場行情，足見被告間為虛偽買賣云云，並提出系爭不
    動產鄰近地區之不動產交易實價查詢資料為憑(見本院卷㈠第
    347-350頁)，惟買賣契約以價金及標的物為其要素，價金及
    標的物自屬買賣契約必要之點，當事人對此兩者意思表示一
    致，其契約即已成立(最高法院109年度台上字第2446號判決
    意旨參照)，至於買賣價金金額之決定，則非買賣契約之要
    素，蓋此取決於當事人就買賣標的物主觀之意識，尤其親屬
    間關於不動產買賣價金數額之決定及實際給付之金額，除考
    量不動產本身交易條件、市場及經濟狀況外，毋寧更易受交
    易當事人相互間之親誼、生活狀況、費用分擔、財務規劃等
    情形所影響，其交易價格未必與該不動產之市場行情相當，
    自不得僅以交易價格與市價存有差距，即謂親屬間之不動產
    買賣均不實在。被告2人為父子關係，縱以較低價格買賣系
    爭不動產，亦未悖於常情，低價交易非即可證明交易不符買
    賣雙方之真意而係出於虛偽。況法律並未禁止父母子女間之
    有償買賣，系爭不動產固經財政部南區國稅局新營分局核定
    土地部分價額為76萬6,396元、房屋部分為70萬4,900元，合
    計147萬1,296元，未逾免稅額，依法免納贈與稅，此有臺南
    市白河地政事務所109年10月28日所登字第1090100478號函
    附系爭不動產買賣登記案件之贈與稅免稅證明書在卷可佐 (
    見本院卷㈡第141-152頁)，惟按二親等以內親屬間財產之買
    賣所致之財產之移動，以贈與論。但能提出已支付價款之確
    實證明，且該已支付之價款非由出賣人貸與或提供擔保向他
    人借得者，不在此限，遺產及贈與稅法第5條第6款定有明文
    ，本件被告賴國榕為被告賴柏羽之父（見不爭執事項㈢），
    為二親等以內之親屬，被告賴國榕將系爭不動產出賣予被告
    賴柏羽，在賦稅制度上仍須課徵贈與稅，此從該條但書規定
    「能提出已支付價款之確實證明，且該已支付之價款非由出
    賣人貸與或提供擔保向他人借得者，不在此限」等語，即可
    得知該規定僅係稅捐機關為達到核課贈與稅之行政規範目的
    所為之推定效果，不得僅以系爭不動產辦理移轉登記有檢具
    贈與稅免稅證明書，逕予推認被告間為通謀虛偽買賣。
　⒏原告復主張被告間就系爭房地之買賣係隱藏贈與之意，依民
    法第87條第2項，應適用關於贈與之規定，惟按民法第87條
    第2項所謂虛偽意思表示隱藏他項法律行為者，適用關於該
    項法律行為之規定，係指為虛偽意思表示之當事人間，隱藏
    有他項真實之法律行為而言，其所隱藏之行為當無及於他人
    之效力(最高法院102年度台上字第1259號判決意旨參照)，
    故該條項之適用，應僅在於為通謀虛意思表示之當事人間有
    其適用，尚不得藉以對當事人以外之第三人為主張，否則，
    無異使通謀虛偽意思表示本質上為無效，且不得對抗善意第
    三人之法律效果，明顯失其適用之空間而形同具文（民法第
    87條第1項參照）。原告並非系爭不動產買賣之當事人，縱
    被告間就系爭不動產有通謀虛偽之情事，所隱藏之行為並無
    及於原告之效力，原告援引此條項為被告間隱藏贈與行為之
    論據，自不足採。
　⒐又物權行為有獨立性及無因性，不因無為其原因之債權行為
    ，或為其原因之債權行為係無效而失效。被告賴國榕移轉系
    爭不動產所有權至被告賴柏羽名下之物權行為，被告賴柏羽
    與被告賴國榕業已明確相互意思表示合致，被告賴國榕意使
    被告賴柏羽取得系爭不動產所有權，被告賴柏羽亦同意取得
    ，並居於所有權人地位管理收益系爭不動產，非屬通謀虛偽
    意思表示，至為明確。原告既不能舉證證明系爭不動產所有
    權移轉之物權行為具有無效原因，則原告依民法第87條第1
    項、第767條第1項中段之規定，請求被告賴柏羽塗銷系爭不
    動產所有權移轉登記，仍屬無據。
　⒑綜上各節，被告間就系爭不動產確有買賣之真意及合意，原
    告主張被告就系爭不動產通謀虛偽成立買賣契約，依民法第
    113條及民事訴訟法第247條之規定，請求確認被告間就系爭
    不動產之買賣契約及所有權移轉登記行為均無效，並依民法
    第242條規定，請求被告賴柏羽塗銷系爭不動產所有權移轉
    登記，將系爭不動產回復登記為被告賴國榕所有，即屬無據
    ，不應准許。
  ㈡備位之訴部分： 　
  ⒈按債務人所為之無償行為，有害及債權者，債權人得聲請法
    院撤銷之；債務人所為之有償行為，於行為時明知有損害於
    債權人之權利者，以受益人於受益時亦知其情事者為限，債
    權人得聲請法院撤銷之，民法第244條第1項、第2項固定有
    明文。惟債權人依上開規定行使撤銷權，以其債權於債務人
    為詐害行為時，業已存在者為限，若債務人為詐害行為時，
    其債權尚未發生，自不許其時尚非債權人之人，於嗣後取得
    債權時，溯及的行使撤銷權（最高法院107年度台上字第208
    0號判決意旨參照）。是債權人以訴訟行使該撤銷權，自以
    其起訴時所主張之債權，於債務人為詐害行為時確已存在為
    要件。
  ⒉原告依民法第244條第1項或第2項之規定，請求撤銷被告間就
    系爭不動產所為之買賣行為及所有權移轉登記行為，係以其
    對被告賴國榕有手錶價金債權為債權依據(見本院卷㈠第179
    、384頁)，惟被告賴國榕係於108年12月20日以口頭向原告
    購買5支手錶，約定買賣價金為235萬元，原告已於同年月24
    日交付5支手錶予被告賴國榕等情，業據原告陳明在卷(見本
    院卷㈠第385頁)，堪認原告於108年12月20日對被告賴國榕有
    235萬元債權存在。然被告2人係於108年12月18日簽訂不動
    產買賣合約書，約定由被告賴柏羽以300萬元向被告賴國榕
    購買系爭不動產等情，此為兩造所不爭執(見不爭執事項㈡)
    ，原告亦自承被告就系爭不動產為買賣行為在其與被告賴國
    榕成立手錶買賣之前等情(見本院卷㈠第386頁)，是被告賴國
    榕出賣系爭不動產予被告賴柏羽時，原告對被告賴國榕之上
    開手錶價金債權尚未發生，依前開說明，自無所謂詐害債權
    行為可言。原告另主張其對被告賴國榕除有上開手錶價金債
    權外，另於108年12月初有出借60萬元借款予被告賴國榕云
    云，然此已為被告賴柏羽所否認(見本院卷㈡第168頁)，原告
    復自承其並無證據證明(見本院卷㈡第168頁)，則其主張在被
    告買賣系爭不動產前已對被告賴國榕有債權存在云云，為無
    可採。從而，原告依民法第244條第1項或第2項規定行使撤
    銷權，即非有據，其再據以請求被告賴柏羽塗銷系爭不動產
    於108年12月27日所為之所有權移轉登記，回復登記為被告
    賴國榕所有，亦非有據，不能准許。
六、綜上所述，原告先位之訴，請求確認被告間就系爭不動產所
    為之買賣契約及所有權移轉登記行為均無效，並代位請求被
    告賴柏羽將系爭不動產所有權移轉登記予以塗銷；備位之訴
    請求撤銷被告間就系爭不動產於108年12月18日之買賣行為
    ，及於108年12月27日所為之所有權移轉登記物權行為，並
    請求被告賴柏羽塗銷前開所有權移轉登記，均為無理由，不
    應准許。
七、末按訴訟費用，由敗訴之當事人負擔；法院為終局判決時，
    應依職權為訴訟費用之裁判，民事訴訟法第78條、第87條第
    1項分別定有明文。本件訴訟費用確定為16,376元（即第一
    審裁判費15,652元、證人日旅費724元），依上開規定，自
    應由敗訴之原告負擔，爰確定訴訟費用負擔如主文第2項所
    示。
八、本件事證已臻明確，兩造其餘之攻擊或防禦方法及所用之證
    據，經本院斟酌後，認為均不足以影響本判決之結果，爰不
    逐一論列。至參加人聲請向新光銀行函調系爭不動產辦理抵
    押貸款時之市價如何，待證事實為被告賴柏羽清償被告賴國
    榕之房貸餘額，而未支付其他買賣價金，恐有附負擔贈與問
    題，惟依契約自由原則，買賣價金是否相當、如何給付，本
    可由買賣雙方自行決定，買賣對價是否相當，與被告間是否
    出於通謀虛偽意思表示無涉，業經本院詳述如前，自無再調
    取之必要，附此敘明。
九、據上論結，本件原告之訴為無理由，判決如主文。
中　　華　　民　　國　　109 　年　　12　　月　　17　　日
                  民事第五庭    法  官　張桂美
以上正本係照原本作成。
如對本判決上訴，須於判決送達後20日內向本院提出上訴狀。
如委任律師提起上訴者，應一併繳納上訴審裁判費。
中　　華　　民　　國　　109 　年　　12　　月　　18　　日
　　　　　　　　                書記官  蘇冠杰
附表一：                                                       編號 不動產                                                    面       積（平方公尺） 權利範圍                  1 臺南市○○區○○段0000地號土地 2,136.32    10000分之99    2    臺南市○○區○○段000○號即門牌號碼臺南市○○區○○路000號8樓                            總面積128.79陽台：12.43花台：1.41  1分之1                                   含建物共有部分：同段640建號    3,869.14    10000分之77    

附表二：                                                                           編  號 本票部分：                                                              發票人  發 票   日             票面金額     (新臺幣)      到  期  日                  票據號碼           1 賴國榕    105年8月30日  350,000元       108年12月20日  WG0000000 2 賴國榕       106年1月24日  1,000,000元     108年12月20日  CH781676   支票部分：                                                              發票人     發票日                      票面金額 (新臺幣)  付款人              退票日                 票據號碼           3  賴國榕      108年12月31日               50萬元          臺灣中小企銀新營分行  109年1月2日            AZ0000000          4  賴國榕      108年12月31日               50萬元          臺灣中小企銀新營分行  109年1月2日            AA0000000